臺灣臺中地方法院刑事判決　　　　　　 96年度簡上字第683號
上　訴　人　臺灣臺中地方法院檢察署檢察官
被　 　　告　丁○○
　　　　　　　　　　號
上列上訴人因被告詐欺等案件，不服本院刑事庭民國96年5月4日
96年度簡字第288號第一審刑事簡易判決（起訴案號：臺灣臺中
地方法院檢察署96年度偵緝字第235號；移送併案審理案號：臺
灣桃園地方法院檢察署95年度偵字第19062號、96年度偵字第409
7號），提起上訴，本院管轄之第二審合議庭判決如下︰
    主  文
原判決撤銷。
丁○○幫助連續意圖為自己不法之所有，以詐術使人將本人之物
交付，處拘役伍拾日，如易科罰金，以銀元佰元即新臺幣玖佰
元折算壹日，減為拘役貳拾伍日，如易科罰金，以銀元佰元即
新臺幣玖佰元折算壹日。
    事  實
一、丁○○係林宏年（其涉幫助詐欺取財部分，業經臺灣高等法
    院臺中分院以96年度上易字第658號判決經減刑後，判處有
    期徒刑2月確定在案）之弟。丁○○於民國94年底某日，經
    林宏年向其詢問：是否可以提供其郵局帳戶供伊販售，以籌
    措女兒學費等語時，其明知金融機構帳戶之存摺及提款卡係
    供自己使用之重要理財工具，關係個人財產、信用之表徵，
    且可預見存摺、提款卡及其密碼如交予他人使用，而未加以
    闡明正常用途，極易被利用為與財產有關之犯罪工具，竟仍
    不顧他人可能遭受財產上損害之危險，而基於縱若其金融機
    構帳戶被利用作為詐欺取財之工具，並不違背其本意之幫助
    犯意，加以應允，並將其於89年8月18日以本人名義開立之
    臺灣郵政股份有限公司潭子郵局帳號第00000000000000號（
    含局號）存簿儲金帳戶之存摺、提款卡及密碼（含提款卡及
    網路語音密碼），均交付知情之林宏年加以出售。林宏年旋
    於94年底至95年初間之不詳某日，經與報紙廣告刊登收購帳
    戶之電話聯絡後，即在臺中市○○路與河南路口附近某處，
    將丁○○上開帳戶之存摺、提款卡、密碼，以新臺幣（下同
    ）8000元之代價，出售予不詳姓名、年籍之成年男子。嗣該
    不詳姓名、年籍之成年男子即與所屬犯罪集團之其他成員，
    基於意圖為自己不法所有之概括犯意聯絡，連續為下列詐欺
    取財行為：(一)於95年1月間某日，經由網路MSN向庚○○施用
    詐術，謊稱可代為操盤賭博香港賽馬以賺取獎金云云，使庚○○陷於錯誤，而依對方指示，於同年月27日，匯款14000
    元入前揭丁○○潭子郵局帳戶內。(二)於95年3月間某日，以
    電話向戊○○施用詐術，佯稱可代為投資獲利云云，使戊○○陷於錯誤，而依對方指示，委託友人余冠毅於同年月23日
    ，匯款10000元入丁○○上開帳戶內。(三)於95年4月間某日，
    以網路MSN向丙○○施用詐術，騙稱可提供六合彩明牌但須
    先加入會員繳交會費云云，使丙○○限於錯誤，而依對方指
    示，先後於同年5月5日、8日，各將所有30000元、30000元
    ，合計60000元匯入丁○○上開帳戶內。(四)於95年5月1日上
    午10時許，以電話向甲○○施用詐術，謊稱可代為投資基金
    獲利豐厚云云，使甲○○陷於錯誤，而依對方指示操作，於
    同日將所有200000元匯入丁○○上開帳戶內。嗣經庚○○、
    戊○○、丙○○、甲○○發覺受騙後報警處理，始循線查悉
    上情。
二、案經臺中縣警察局豐原分局報告臺灣臺中地方法院檢察署檢
    察官偵查後提起公訴，及桃園縣警察局報告臺灣桃園地方法
    院檢察署檢察官移送併案審理，因被告自白犯罪，經本院合
    議庭裁定由受命法官逕以簡易判決處刑。
    理  由
一、上開犯罪事實，已據被告丁○○（下稱被告）於原審及本院
    審理時坦承不諱，核與證人即被害人（下稱被害人）庚○○
    、戊○○、丙○○、被害人甲○○之父吳文燦、余冠毅於警
    詢中之證述及證人林宏年於原審審理時之證述情節大致相符
    ，並有上開帳戶開戶資料、客戶歷史交易清單、被害人甲○○之郵政國內匯款執據、宜蘭縣警察局宜蘭分局受理刑事案
    件報案三聯單、被害人余冠毅、丙○○之存摺內頁（影本）
    各1份附卷可稽，足徵被告前開自白與事實相符。
二、又按刑法上之故意，可分為直接故意與不確定故意（間接故
    意），所謂「不確定故意」，係指行為人對於構成犯罪之事
    實，預見其發生而其發生並不違背其本意者，刑法第13條第
    2項定有明文，又衡諸常情，一般國人向金融機構開設帳戶
    ，並無任何法令限制，若係正當用途，大可光明正大，自行
    申請供己使用，何須要求他人提供？再者，銀行帳戶之用途
    係用以存款，而存摺、金融卡、密碼等均係個人重要之物件
    ，並具有一定金融交易目的及識別意義，一旦有人使用他人
    帳戶及上開物品供做不明使用，依一般認知，必是隱身幕後
    之使用人欲利用人頭帳戶掩飾其犯罪所得財物或財產上利益
    免於遭人追查，自極易於令人有與不法犯罪目的相關之合理
    懷疑，是被告係成年且智力成熟之人，對於他人利用上開存
    摺、金融卡、密碼作為犯詐欺取財罪之出入帳戶等情，應能
    預見其發生，且其發生不違背被告之本意。其有幫助上述不
    詳年籍姓名之人利用上開帳戶犯詐欺罪之不確定故意，允無
    疑義。事證明確，被告上開犯行堪予認定，應予依法論科。
三、查被告行為後，(一)刑法第2條第1項、刑法第30條、刑法第33
    條第5款、第41條第1項前段，業於94年2月2日修正公布，並
    自95年7月1日起施行（下稱新法；修正前刑法下稱舊法）。
    又罰金罰鍰提高標準條例第2條亦於95年5月17日公布刪除，
    並自95年7月1日施行。另刑法施行法第1條之1於95年6月14
    日業經修正公布增訂。(一)新法第2條第1項規定，係規範行為
    後法律變更所生新舊法律比較適用之準據法，於新法施行後
    ，應適用新法第2條第1項之規定，為「從舊從輕」之比較。
    (二)舊法第30條第1項：「幫助他人犯罪者，為從犯。雖他人
    不知幫助之情者，亦同」、第2項「從犯之處罰，得按正犯
    之刑減輕之」，與新法第30條第1項規定：「幫助他人實行
    犯罪行為者，為幫助犯。雖他人不知幫助之情者，亦同」、
    第2項「幫助犯之處罰，得按正犯之刑減輕之」，比較新舊
    法關於「從犯」與「幫助犯」之用語固有不同，然屬法律用
    語之明確化，被告不論依新、舊法均成立幫助犯，自無新、
    舊法比較適用問題，本案被告犯行，應逕依新法第30條規定
    論以幫助犯。(三)被告所犯刑法第30條、第339條第1項之幫助
    詐欺取財罪，法定刑有或科或併科銀元1000元以下罰金之規
    定，依修正後刑法施行法增訂第1條之1及新法第33條第5款
    等規定，該罪所得科處之罰金刑最高為新臺幣30000元、最
    低為新臺幣1000元；然依被告行為時之刑罰法律，即罰金罰
    鍰提高標準條例第一條前段及修正前刑法第33條第5款規定
    ，該罪之罰金刑最高為銀元3000元，最低額為銀元1元，若
    依現行法規所定貨幣單位折算新臺幣條例第2條換算為新臺
    幣，最高額雖與新法同為新臺幣30000元，然最低額僅為新
    臺幣3元，此部分自以行為時法較有利於被告，於宣告被告
    罰金刑時，自應適用行為時之法律即罰金罰鍰提高標準條例
    第1條、現行法規所定貨幣單位折算新臺幣條例第2條規定，
    提高法定罰金刑之標準。(四)新法第41條第1項前段規定「犯
    最輕本刑為5年以下有期徒刑以下之刑之罪者，而受6個月以
    下有期徒刑或拘役之宣告者，得以新臺幣1000元、2000元或
    3000元折算1日，易科罰金」；舊法第41條第1項前段則規定
    「犯最重本刑為5年以下有期徒刑以下之刑之罪，而受6個月
    以下有期徒刑或拘役之宣告，因身體、教育、職業、家庭之
    關係或其他正當事由，執行顯有困難者，得以（銀元）1元
    以上（銀元）3元以下折算1日，易科罰金」。又修正前罰金
    罰鍰提高標準條例第2條係規定「依刑法第41條易科罰金或
    第42條第2項易服勞役者，均就其原定數額提高為100倍折算
    1日；法律所定罰金數額未依本條例提高倍數，或其處罰法
    條無罰金刑之規定者，亦同」。依被告行為時易科罰金之折
    算標準，經提高後，係以銀元300元折算1日，再依現行法規
    所定貨幣單位折算新臺幣條例第2條規定「現行法規所定金
    額之貨幣單位為圓、銀元或元者，以新臺幣元之3倍折算之
    」折算為新臺幣後，得以新臺幣300元以上新臺幣900元以下
    折算1日，較之新法第41條第1項前段規定，得以新臺幣10
    00元、2000元或3000元折算1日之規定，自以行為時法為有
    利於被告，本案仍應適用舊法即修正前刑法第41條第1項前
    段、修正前罰金罰鍰提高標準條例第2條，諭知易科罰金之
    折算標準。
四、被告將其開立之上開帳戶之存摺、提款卡、重要之密碼交予
    其胞兄林宏年出售予真實姓名、年籍不詳之成年男子充為詐
    欺集團成員詐欺取財之帳戶使用，顯係基於幫助他人詐欺取
    財之犯意，且所為提供帳戶予他人之行為係屬刑法詐欺取財
    罪構成要件以外之行為，核被告所為，係犯刑法第30條第1
    項前段、第339條第1項之幫助詐欺取財罪。其以幫助他人犯
    罪之意思而參與前開犯罪構成要件以外之行為，應依刑法第
    30條第2項規定，按正犯之刑減輕之。又被告上開事實一、
    (一)至一、(三)部分犯行雖未據起訴，惟業經檢察官移送併案審
    理，本院認該部分與起訴部分具有修正前連續犯之裁判上一
    罪關係，為起訴效力所及，本院自得併予審理。至幫助他人
    犯罪，並非實施正犯，在事實上雖有2人以上共同幫助詐欺
    ，亦各負幫助詐欺責任（最高法院33年台上字第793號判例
    參照）。且前開詐欺集團成員等人，就上開詐欺取財犯行，
    互有犯意聯絡及行為分擔，固均為共同正犯，惟幫助犯係從
    犯，從屬正犯而成立，刑法上既無「共同幫助」之情，當亦
    無「幫助共同」之可言（司法院70廳刑一字第1104號函參照
    ），原判決主文諭知「共同」，應屬贅載，附此敘明。
五、原審認本案罪證明確，據以論罪科刑，固非無見。惟查，(一)
    為紀念解除戒嚴20週年，予罪犯更新向善之機，所制定之中
    華民國96年罪犯減刑條例業於96年7月16日生效施行，被告
    本案犯罪時間係在中華民國96年4月24日以前，其所犯之罪
    ，復合於減刑條件，原審未及適用上開減刑條例予以減刑，
    容有未合。(二)又原判決事實認定上開詐欺集團成員係基於意
    圖為自己不法所有之概括犯意聯絡，先後為前開詐欺取財犯
    行，其主文亦諭知「連續」，惟原判決理由卻敘明被告上開
    事實一、(一)至一、(三)幫助詐欺取財部分犯行，與起訴成罪部
    分係以一行為侵害數法益構成數罪名，具有想像競合犯之裁
    判上一罪關係，予以併審，因而有主文、事實與理由不符之
    矛盾，亦有未洽。檢察官雖以被告將上開帳戶存摺、提款卡
    、密碼提供他人交由前開詐欺集團使用，嗣該詐欺集團成員
    以中六合彩等語，詐騙證人即被害人（下稱證人）乙○○5
    萬元之幫助詐欺取財犯行部分，原經臺灣桃園地方法院檢察
    署移送併案請求併予審理（臺灣桃園地方法院檢察署95 年
    度偵字第19 062號、96年度偵字第11988號），原審在未傳
    訊證人乙○○以查明詐騙情形下，遽認非屬詐欺犯行，而將
    該部分退併，顯有證據漏未調查之違法，難認原判決允當為
    由，提起上訴。然查，證人乙○○於本院審理時已到庭結證
    稱：95年2月間上網MSN有一姓名、年籍不詳，自稱「陳曉優
    」女子與伊對話，一開始是聊天，後來才問伊要不要賺錢並
    提供明牌，叫伊去玩香港的六合彩，前後給了4次明牌，叫
    伊去找臺灣的地下組頭簽賭，伊有說好，且本來要去簽，後
    來不知道要找誰簽，就沒有去簽，伊在網路上跟她對話達5
    、6個月以上，伊在網路上看到她的照片，覺得很漂亮，在
    聊天時並沒有跟她談到要交往，聊天過程只是把她當朋友，
    後來她打伊手機，說車子被砸玻璃都破掉，向伊借3萬元，
    伊不理她，後來她又聯絡伊說，她提供的其中一次明牌有中
    ，要求伊匯款3萬元，就當成給她吃紅，在聊天過程中她有
    用哭的圖案博取伊的同情，伊覺得很可憐，且認為雙方有來
    往過，她叫我幫她的意思，伊就分2次各匯20000元、30000
    元，共匯給她5萬元，當成是借她，她叫伊去ATM轉帳到被告
    上開帳戶，伊才匯款，該自稱「陳曉優」女子也曾經叫伊去
    香港加入馬會，說有內線可以去香港開戶，到香港後再詳談
    細節，沒有提供帳戶叫伊匯款，伊真的有去香港，但到機場
    打電話卻聯絡不上人，沒有找到該女子，亦曾在臺灣約見面
    ，但該女子沒有出來見面等語。足見證人乙○○匯款5萬元
    至被告上開帳戶內之緣由係出於同情、幫助其網友所為，尚
    非因受對方施用詐術，陷於錯誤而匯款，此部分應不成立詐
    欺取財罪，從而，被告亦無所謂幫助詐欺證人乙○○之行為
    可言，原審認此移送併案部分，與起訴有罪部分並無裁判上
    一罪關係，無從併予審理，因而將此部分退由檢察官另為適
    當之處理，核無違誤，檢察官上訴請求併予審理，即為無理
    由，惟原判決既有上述可議之處，自應由本院將原判決撤銷
    改判。爰審酌被告提供前開帳戶幫助犯罪者隱匿真實身分，
    助長犯罪風氣而影響社會治安及金融秩序，惟念其係因不忍
    其胞兄林宏年無力繳納女兒學費，始將上開帳戶等交由林宏
    年販售他人非法使用，且犯後坦承犯行，已有悔意，所為僅
    為幫助行為，尚未實際參與詐欺取財之犯行，可責難性較輕
    及檢察官請求判處有期徒刑之刑度，稍嫌過重等一切情狀，
    量處如主文所示之刑，並依修正前第41條第1項前段等相關
    規定，諭知易科罰金之折算標準，且應依中華民國96年罪犯
    減刑條例第2條第1項第3款規定減刑如主文所示，並依同條
    例第9條規定，諭知易科罰金之折算標準，以資懲儆。
六、至移送併案審理（臺灣桃園地方法院檢察署95年度偵字第19
    062號、96年度偵字第11988號）關於證人乙○○匯款5萬元
    至被告上開帳戶內部分，與本案有罪部分難認有何裁判上一
    罪關係，已如前述，無從併案審理，均應退由檢察官另為適
    法之處理，亦併此敘明。
據上論斷，應依刑事訴訟法第455條之1第1項、第3項、第369條
第1項前段、第364條，刑法第2條第1項前段、第30條第1項前段
、第2項，第339條第1項、（修正前）第41條第1項前段，罰金罰
鍰提高標準條例第1條前段、（修正前）第2條，現行法規所定貨
幣單位折算新臺幣條例第2條，中華民國96年罪犯減刑條例第2條
第1項第3款、第7條、第9條，判決如主文。
本案經檢察官己○○到庭執行職務。
中　　華　　民　　國　　96　　年　　10　　月　　2 　　日
                         臺灣臺中地方法院刑事第11庭
                             審判長法  官  王世華
                                   法  官  莊嘉蕙
                                   法  官  丁智慧
上正本證明與原本無異。
不得上訴。
中　　華　　民　　國　　96　　年　　10　　月　　2 　　日
                                   書記官  陳淑華
附錄本案論罪科刑法條全文：
刑法第339條第1項
意圖為自己或第三人不法之所有，以詐術使人將本人或第三人之
物交付者，處5年以下有期徒刑、拘役或科或併科1000元以下罰
金。
